臺灣臺北地方法院刑事判決　　　　　　 95年度交易字第708號
公　訴　人　臺灣臺北地方法院檢察署檢察官
被　　　告　甲○○
上列被告因過失傷害案件，經檢察官聲請以簡易判決處刑（九十
五年度偵字第一八七四六號），本院認不宜以簡易判決處刑，改
依通常程序審理，判決如下：
    主  文
甲○○因過失傷害人，處拘役肆拾日，如易科罰金，以銀元參佰
元即新臺幣玖佰元折算壹日。
    事  實
一、甲○○於民國九十四年十月二十五日十七時四十分許，駕駛
    車牌號碼ＤＹ─九七一五號自用小客車，沿臺北市○○區○
    ○街一段由西往東方向行駛，途經臺北市○○街八號前欲迴
    轉駛入萬和街時，本應注意汽車倒車時應顯示倒車燈光或手
    勢後，謹慎緩慢後倒，並應注意其他車輛及行人，而當時天
    候陰、夜間有照明、路面無缺陷、無障礙物、視距良好，亦
    無不能注意之情事，詎其竟因路邊停有車輛導致轉彎半徑不
    足，即疏未注意後方路況，貿然倒車，適有乙○○騎乘車牌
    號碼ＤＲＩ—三○八號輕型機車，亦沿萬美街一段由西往東
    方向行駛，見狀而欲自甲○○所駕駛之上開自用小客車後方
    通過時，遭倒車中由甲○○所駕駛之自用小客車左後保險桿
    撞及機車之左側車身，乙○○因而人車倒地，受有頭部外傷
    、頸椎外傷等傷害。甲○○肇事後，於有偵查權限機關發覺
    其犯罪前，即在現場向前來處理車禍事宜之警員自首。
二、案經乙○○訴由臺灣臺北地方法院檢察署檢察官偵查聲請以
    簡易判決處刑，本院認不宜以簡易判決處刑，改依通常程序
    審理。
    理  由
甲、程序部分：
    按「被告以外之人於審判外之言詞或書面陳述，除法律有規
    定者外，不得作為證據。」刑事訴訟法第一百五十九條第一
    項定有明文；復按「被告以外之人於審判外之陳述，雖不符
    前四條之規定，而經當事人於審判程序同意作為證據，法院
    審酌該言詞陳述或書面陳述作成時之情況，認為適當者，亦
    得為證據。當事人、代理人或辯護人於法院調查證據時，知
    有第一百五十九條第一項不得為證據之情形，而未於言詞辯
    論終結前聲明異議者，視為有前項之同意。」同法第一百五
    十九條之五規定甚明。本案認定犯罪事實之證據，部分屬傳
    聞證據，惟被告甲○○與檢察官對上開傳聞證據之證據能力
    均不表爭執，本院審酌該等言詞陳述或書面陳述作成之情況
    ，相關陳述人均未曾主張非出於任意性或不正取供，足信作
    成時之情況，應無違法或不當情事，因而認為適當，故該等
    言詞陳述或書面陳述，均具備證據能力而均得作為證據，合
    先敘明。
乙、實體部分：
一、訊據被告固坦認其有於九十四年十月二十五日十七時四十分
    許，駕駛車牌號碼ＤＹ─九七一五號自用小客車沿臺北市○
    ○街○段由西向東行駛，行經臺北市○○街八號前欲迴轉進
    萬和街，因轉彎半徑不足，故轉彎進行一半即倒車，而告訴
    人乙○○適正騎乘車牌號碼ＤＲＩ—三○八號輕型機車行經
    伊之車輛後方，隨即人車倒地，告訴人經送醫救治後，診斷
    受有頭部外傷、頸椎外傷等情，惟矢口否認有何過失傷害犯
    行，辯稱：伊於倒車時已充分注意後方狀況，伊所駕駛之自
    用小客車，與告訴人所騎乘之機車車身，均無明顯碰撞痕跡
    ，則是否係伊倒車時與告訴人之機車發生碰撞，尚有疑問，
    又告訴人於事故發生前，頸椎即長有骨刺，故其所受之頸部
    傷害，亦非本次車禍所造成云云。經查：
（一）前揭事實，業據告訴人於警詢、本院審理時指訴甚詳（見
      九十五年度他字第八○八號卷第十七頁、本院九十五年十
      二月七日審判筆錄即本院卷第二一頁至二三頁），並有道
      路交通事故現場圖、補充資料表、交通事故談話紀錄表、
      臺北市○○○○○道路交通事故調查報告表（一）、（二
      ）（見九十五年度他字第八○八號卷第二三頁至第二八頁
      ），及臺北市立萬芳醫院九十四年十月二十八日所開立之
      乙種診斷證明書（見九十五年度店交簡字第四二六號卷第
      八頁）等件附卷可證。被告雖否認二車有發生碰撞，然查
      ，被告曾於本件事故發生後警察詢問時，供稱：「我駕駛
      ＤＹ─九七一五號自小客車沿萬美街路邊停車（西向東）
      起步迴轉，因路旁有停車致車寬不足無法完成迴轉，我即
      換倒車檔腳放剎車開始倒車即聽到碰撞聲才知肇事」，此
      參臺北市政府警察局文山第一分局交通分隊交通事故談話
      紀錄表即明（見九十五年度他字第八○八號卷第二五頁）
      ，核與告訴人於本院審理時證稱：當時天色暗暗的，伊剛
      好騎到事故發生地點，伊騎得很慢，時速約十至十五公里
      ，被告突然把伊撞倒，發出碰撞聲，伊之頭因而撞到人行
      道旁的紅磚等語相符（見本院九十五年十二月七日審判筆
      錄），顯見被告於事故發生地迴轉時，告訴人騎乘機車至
      事故發生處，見被告之自用小客車已調頭迴轉，而欲從該
      車後方通過，而被告因轉彎半徑不足，未加注意，不待告
      訴人之機車完全通過，即貿然倒車，導致其車身撞擊告訴
      人之機車。雖然被告駕駛之自用小客車與告訴人騎乘之機
      車車身均未有明顯之碰撞痕跡，然而被告係轉彎半徑不足
      ，轉換倒車檔正欲倒車之際即發生本件事故，是當時之行
      車速度應處於低速，而告訴人係僅以時速十至十五公里之
      速度欲自被告車後通過，是兩車均處於低速行駛之狀況下
      ，未有明顯之碰撞痕跡，尚不違常情，而行駛中之機車，
      遭到突如其來之外力碰撞，即使非劇烈撞擊，仍易產生重
      心不穩之情形而倒地，故被告辯稱二車並未發生碰撞一節
      ，實屬卸責之詞，不足採信。又告訴人於本件車禍發生前
      ，即患有頸椎突出之舊疾，此為告訴人於本院審理時所自
      認（見本院卷第二二頁反面），然告訴人亦證稱：事故發
      生送醫後，醫生說伊之脖子是因挫傷而引起發炎，伊雖原
      來就有頸椎突出，但之前可以上班，被撞後即無法上班等
      語（見本院卷第二二二頁反面），參以臺北市萬芳醫院於
      九十四年十月二十八日所開立之診斷證明書，明確記載：
      病患於九十四年十月二十五日急診求診，九十四年十月二
      十六日門診複診，傷病名稱：「頭部外傷頸椎外傷」
      等語，則告訴人因本件車禍，確係受有頸椎舊疾以外之頭
      部、頸椎外傷等傷害，堪以認定，被告辯稱告訴人所受傷
      害並非車禍所致，而係舊疾云云，亦非的論。
（二）按駕駛人倒車時，應顯示倒車燈光或手勢後，謹慎緩慢後
      倒，並應注意其他車輛及行人，道路交通安全規則第一○
      一條第一項第二款定有明文，此為汽車駕駛人應盡之注意
      義務。查本件被告確於前揭車禍發生時地因迴轉轉彎半徑
      不足因而倒車，是時若被告能於倒車之前注意有無行經該
      處之車輛，不貿然倒車，則適正行經該處之告訴人即可順
      利直行自被告車後方通過，不致因碰撞失去車身平衡而人
      車倒地，因此受有傷害。次據卷內道路交通事故調查報告
      表（一）之繪示，本件事故發生時天候陰、夜間有照明、
      路面無缺陷、無障礙物，視距良好，應無何不能注意之情
      事。彼時被告若能確實遵守前揭交通法規，善盡注意義務
      ，即可避免與告訴人之機車發生碰撞，被告於檢察官訊問
      時，亦曾坦認伊未注意到告訴人，應有過失等語（見九十
      五年度他字第八○八號卷第三五頁）。從而，被告之過失
      ，及其過失與告訴人所受傷害間，有相當因果關係，均至
      為灼然。
（三）另本件道路交通事故經檢察官送請臺北市車輛行車事故鑑
      定委員會鑑定結果，認定被告係迴轉倒車時未注意後方車
      輛為肇事原因，告訴人則無任何肇事因素，此有臺北市車
      輛行車事故鑑定委員會九十五年七月六日北鑑審字第○九
      五三○二○四六○○號函附之鑑定意見書一份在卷可證（
      見九十五年度偵字第一八七四六號卷第二六頁至第二九頁
      ），益徵被告就本件車禍發生、告訴人傷害結果確有過失
      。
（四）綜上，被告所辯無非推諉卸責之詞，不足採信，本件事證
      明確，被告犯行堪予認定，應依法論科。
二、法律適用部分：
（一）查刑法部分條文業於九十四年一月七日修正，九十四年二
      月二日公布，於被告行為後之九十五年七月一日施行，現
      行刑法第二條第一項規定：「行為後法律有變更者，適用
      行為時之法律。但行為後之法律有利於行為人者，適用最
      有利於行為人之法律。」，上開規定乃與刑法第一條罪刑
      法定主義契合，而貫徹法律禁止溯及既往原則，係規範行
      為後法律變更所生新舊法律比較適用之準據法，是刑法第
      二條本身雖經修正，但刑法第二條既屬適用法律之準據法
      ，本身尚無比較新舊法之問題，應一律適用裁判時之現行
      刑法第二條規定以決定適用之刑罰法律，先予辨明。又本
      次刑法修正之比較新舊法，應就罪刑有關之共犯、未遂犯
      、想像競合犯、牽連犯、連續犯、結合犯、以及累犯加重
      、自首減輕暨其他法定加減原因（如身分加減）與加減例
      等一切情形，綜其全部罪刑之結果而為比較，最高法院九
      十五年五月二十三日九十五年度第八次刑庭會議決議可資
      參照。經查：
    (一)刑法第二百八十四條第一項前段過失傷害罪，法定刑為六
      月以下有期徒刑、拘役或五百元以下罰金；而修正後刑法
      施行法增訂第一條之一規定：「中華民國九十四年一月七
      日刑法修正施行後，刑法分則編所定罰金之貨幣單位為新
      臺幣。九十四年一月七日刑法修正時，刑法分則編未修正
      之條文定有罰金者，自九十四年一月七日刑法修正施行後
      ，就其所定數額提高為三十倍。但七十二年六月二十六日
      至九十四年一月七日新增或修正之條文，就其所定數額提
      高為三倍」，比較修正後刑法施行法第一條之一第二項與
      罰金罰鍰提高標準條例第一條，就上開過失傷害罪所規定
      罰金刑之最高額度均屬相同，並非刑罰法令之變更，無刑
      法第二條第一項比較新舊法之適用，應適用裁判時之刑法
      施行法第一條之一（最高法院九十五年度第二十一次刑事
      庭會議決議參照）。另刑法第三十三條第五款修正為：「
      主刑之種類如下：五、罰金：新臺幣一千元以上，以百元
      計算之」，是依修正後之法律，刑法第二百八十四條第一
      項前段之過失傷害罪所得科處之罰金刑最高為新臺幣一萬
      五千元，最低則為新臺幣一千元，與被告行為時之罰金罰
      鍰提高標準條例第一條前段規定之提高倍數十倍及修正前
      刑法第三十三條第五款規定之罰金最低額一元相比較，新
      舊法關於上開過失傷害罪所得科處之罰金刑最高額並無不
      同規定，然新法將該罪罰金刑之最低額提高為一千元；因
      此，比較上述修正前、後之刑罰法律，自以被告行為時關
      於刑法第三十三條第五款規定科處罰金刑之法律較有利於
      被告。
    (二)關於自首之規定，舊法第六十二條規定：「對於未發覺之
      罪自首而受裁判者，減輕其刑。但有特別規定者，依其規
      定。」，新法則修正為：「對於未發覺之罪自首而受裁判
      者，得減輕其刑。但有特別規定者，依其規定。」，從而
      ，新法將舊法規定之「必減輕其刑」，修正為「得減輕其
      刑」，比較上開規定，自以舊法關於自首之規定對被告有
      利。
    (三)綜合上述各條文修正前、後之比較，自應適用被告行為時
      之法律，對被告較為有利。
（二）核被告所為，係犯刑法第二百八十四條第一項前段之過失
      傷害罪。又被告肇事後，於其犯罪行為未為有偵查權限之
      機關發覺前，即親自以電話報警處理，並向前來處理車禍
      事宜之警員承認肇事，此業據被告、告訴人於警詢時供陳
      明確（見九十五年度他字第八○八號卷第二五頁、第二六
      頁），並有臺北市政府警察局文山第一分局交通分隊警員
      填具之臺北市○○○○○道路交通事故肇事人自首情形紀
      錄表一紙（見九十五年度他字第八○八號卷第三○頁）在
      卷可憑，被告嗣未逃避偵審，合於自首之要件，應依修正
      前刑法第六十二條前段規定，減輕其刑。爰審酌被告未能
      善盡駕駛注意義務，導致告訴人受傷，又飾詞卸責，未能
      坦承犯行，犯後態度不佳，迄今未能給付告訴人適度之賠
      償與其達成和解，暨其品行、素行、智識程度等一切情狀
      ，量處如主文所示之刑，並諭知易科罰金之折算標準。又
      關於易科罰金之折算標準，除刑法第四十一條第一項有所
      修正外，罰金罰鍰提高標準條例於九十五年四月二十八日
      修正，並自同年七月一日起生效施行。修正前之刑法第四
      十一條第一項前段規定：「犯最重本刑為五年以下有期徒
      刑以下之刑之罪，而受六個月以下有期徒刑或拘役之宣告
      ，因身體、教育、職業、家庭之關係或其他正當事由，執
      行顯有困難者，得以一元以上三元以下折算一日，易科罰
      金。」，再依據修正前罰金罰鍰提高標準條例第二條：「
      依刑法第四十一條易科罰金或第四十二條第二項易服勞役
      者，均就其原定數額提高為一百倍折算一日；法律所定罰
      金數額未依本條例提高倍數，或其處罰法條無罰金刑之規
      定者，亦同。」之規定，被告行為時之易科罰金折算標準
      ，應以銀元一百元、二百元、三百元折算一日，經折算為
      新臺幣後，應以新臺幣三百元、六百元、九百元折算一日
      。惟九十五年七月一日施行之刑法第四十一條第一項前段
      規定修正為：「犯最重本刑為五年以下有期徒刑以下之罪
      ，而受六個月以下有期徒刑或拘役之宣告者，得以新臺幣
      一千元、二千元或三千元折算一日，易科罰金。」，另新
      修正之罰金罰鍰提高標準條例則刪除原本第二條之規定。
      是以比較新舊法結果，自以舊法所定之易科罰金折算標準
      有利於被告，故應適用修正前刑法第四十一條第一項前段
      、罰金罰鍰提高標準條例第二條規定，定本案易科罰金之
      折算標準，對被告較為有利。
據上論斷，應依刑事訴訟法第四百五十二條、第二百九十九條第
一項前段，刑法第二條第一項前段、第二百八十四條第一項前段
、修正前刑法第六十二條前段、第四十一條第一項前段，刑法施
行法第一條之一，修正前罰金罰鍰提高標準條例第二條，現行法
規所定貨幣單位折算新臺幣條例第二條，判決如主文。
本案經檢察官王鑫健到庭執行職務。
中　　華　　民　　國　　96　　年　　1 　　月　　4 　　日
                      臺灣臺北地方法院刑事第一庭
                          審判長法  官  陳興邦
                                法  官  林春鈴
                                法  官  劉素如
以上正本證明與原本無異。
如不服本判決，應於判決送達後10日內向本院提出上訴狀（應抄
附繕本）。告訴人或被害人如對於本判決不服者，應具備理由請
求檢察官上訴，其上訴期間之計算係以檢察官收受判決正本之日
期為準。
                                書記官  劉甄庭
中　　華　　民　　國　　96　　年　　1 　　月　　4 　　日
